【裁判字號】    99,訴緝,6
【裁判日期】    990211
【裁判案由】    偽造文書等
【裁判全文】
臺灣臺中地方法院刑事判決               99年度訴緝字第6號
公  訴  人  臺灣臺中地方法院檢察署檢察官
被      告  乙○○
上列被告因偽造文書等案件，經檢察官提起公訴（92年度偵緝字
第279號），被告於準備程序中就被訴事實為有罪之陳述，受命
法官於聽取當事人之意見後，本院合議庭裁定改由受命法官獨任
以簡式審判程序審理，判決如下：
    主    文
乙○○共同行使偽造私文書，足以生損害於他人，處有期徒刑參
月，如易科罰金，以銀元參佰元即新臺幣玖佰元折算壹日。在如
附件所示臺灣銀行取款憑條上偽造之甲○○署名壹枚沒收。
    犯罪事實
一、乙○○與甲○○為軍中學長學弟關係，詎乙○○於向甲○○
    借錢不遂後，其與翁淑惠均明知甲○○並未授權同意渠二人
    以甲○○名義填寫後述取款憑條提領甲○○帳戶內存款，竟
    與翁淑惠(已於民國八十九年四月十二日死亡)共同基於意圖
    為自己不法所有之詐欺取財及行使偽造私文書之犯意聯絡，
    先於八十八年六月十五日，在臺中市○區○○路二段五六六
    之五號六樓之三甲○○住處，推由乙○○趁甲○○睡覺不注
    意之際，取得甲○○所有放置於手提包內之存款簿一本及印
    章一枚，再推由乙○○至位於臺中市○○路之臺灣銀行西屯
    分行拿取空白之取款憑條返回上址甲○○住處，並於同月十
    六日推由翁淑惠在上址甲○○住處內，先在上開空白取款憑
    條原留印鑑欄內偽造「甲○○」署名一枚並填載提款日期及
    金額，復推由乙○○在該空白取款憑條原留印鑑欄內盜蓋甲
    ○○印文一枚，而共同偽造用以表示甲○○向臺灣銀行西屯
    分行提領新臺幣（下同）二萬五千元意思之私文書一張後，
    旋推由乙○○於同日十二時十三分許，在上址臺灣銀行西屯
    分行內，持以行使交付該偽造之取款憑條一張予不知情之銀
    行行員行使，使承辦之行員不知有詐，陷於錯誤，而如數交
    付提領款項二萬五千元予乙○○，足生損害於甲○○及臺灣
    銀行西屯分行，乙○○且旋於提領後將存款簿、印章放回甲
    ○○皮包內。嗣因甲○○提領帳戶內存款時，發現金額不足
    報警調取觀看銀行錄影帶後，始循線查獲上情。
二、案經臺中市警察局第四分局報告臺灣臺中地方法院檢察署檢
    察官偵查起訴。
    理    由
一、本件被告乙○○所犯係死刑、無期徒刑、最輕本刑為三年以
    上有期徒刑以外之罪，其於準備程序中就被訴事實為有罪之
    陳述，經告知被告簡式審判程序之旨，並聽取公訴人及被告
    之意見後，本院合議庭認為適宜而裁定由受命法官獨任進行
    簡式審判程序，合先敘明。
二、上揭犯罪事實，業據被告於八十九年二月十五日本院八十八
    年度易字第一六二五5號審理中(見九十二年度偵緝字第二七
    九號偵查卷第三七頁)、及本案審理中坦承不諱，核與證人
    甲○○於警詢中證述情節相符，此外復有上開偽造之臺灣銀
    行取款憑條影本一張(見同上偵查卷第五四頁)在卷可稽，足
    認被告自白確與事實相符，堪可採信。綜上所述，本件事證
    明確，被告犯行堪以認定。
三、查，被告行為後，刑法部分條文，業於九十四年二月二日修
    正公布，並自九十五年七月一日起施行，其中：
(一)修正後刑法第二條第一項規定，已將新舊法律適用之「從新
    從輕」原則，改採「從舊從輕」原則，而此規定僅係規範行
    為後法律變更所生新舊法律比較適用之準據法，並非實體刑
    罰法律，自不生行為後法律變更之比較適用之問題，應逕行
    適用新法第二條第一項之規定，為「從舊從輕」之比較。又
    刑法條文雖經修正，但若僅屬單純之文字修飾，或將實務見
    解或法理明文化，而不涉及刑罰之輕重、構成要件之變更，
    或其他有利、不利於行為人之情形者，即無庸依刑法第二條
    第一項之規定比較新舊法，而應依一般法律適用原則，適用
    「裁判時法」處斷（最高法院九十五年十一月十七日第二十
    一次刑事庭會議決議意旨參照）。又刑法第五十五條關於想
    像競合犯之規定，雖於修正後增列但書「但不得科以較輕罪
    名所定最輕本刑以下之刑」，然此僅係科刑之限制，為法理
    之明文化，非屬法律之變更，應適用新法。
(二)九十四年二月二日修正公布，九十五年七月一日施行之刑法
    第二十八條，已經修正，該項修正將刑法第二十八條原規定
    ：「二人以上共同『實施』犯罪之行為者，皆為正犯。」，
    修正為：「二人以上共同『實行』犯罪之行為者，皆為共同
    正犯」，乃因原「實施」之概念，包含陰謀、預備、著手及
    實行等階段，故修正為僅共同實行犯罪行為者，始成立共同
    正犯。是新法共同正犯之範圍顯然縮小，而排除「陰謀共同
    正犯」、「預備共同正犯」之適用，上開修正顯非單純文字
    修正，亦非實務見解之明文化，應有修正後刑法第二條第一
    項「從舊從輕」原則之適用。且本件被告既屬實行階段之正
    犯，無論依修正前後之規定，皆成立共同正犯，依刑法第二
    條第一項前段，應依修正前第二十八條規定論以共同正犯 (
    最高法院九十八年度臺上字第三一三號、九十七年度臺上字
    第一○四號、三七、三八、三九號判決意旨參照)。
(三)行為後法律有變更者，應將行為時之法律與中間時法及裁判
    時之法律比較適用最有利於行為人之法律。本件被告行為後
    ，九十年一月十日修正公布前刑法第四十一條將原「犯最重
    本刑為三年以下有期徒刑以下之刑之罪，而受六月以下有期
    徒刑或拘役之宣告，因身體、教育、職業或家庭之關係，執
    行顯有困難者，得以一元以上三元以下折算一日，易科罰金
    」之規定，於九十年一月四日修正為刑法第四十一條第一項
    前段，修正後之新規定為「犯最重本刑為五年以下有期徒刑
    以下之刑之罪，而受六月以下有期徒刑或拘役之宣告，因身
    體、教育、職業、家庭之關係或其他正當事由，執行顯有困
    難者，得以一元以上三元以下折算一日，易科罰金」，上開
    修正後之新規定已於九十年一月十日經總統公布，而於同年
    一月十二日生效施行，是被告行為後法律已有變更，經比較
    新舊法之結果，九十年一月十日修正公布後之刑法第四十一
    條第一項前段對被告較有利。又被告行為後，刑法第四十一
    條第一項前段關於易科罰金折算標準之規定，復於九十四年
    二月二日修正公布，並於九十五年七月一日施行，由「犯最
    重本刑為五年以下有期徒刑以下之刑之罪，而受六個月以下
    有期徒刑或拘役之宣告，因身體、教育、職業、家庭之關係
    或其他正當事由，執行顯有困難者，得以一元以上三元以下
    折算一日，易科罰金。」修正為「犯最重本刑為五年以下有
    期徒刑以下之刑之罪，而受六個月以下有期徒刑或拘役之宣
    告者，得以新臺幣一千元、二千元或三千元折算一日，易科
    罰金。」應依刑法第二條第一項規定，適用最有利於行為人
    之法律（最高法院九十五年五月二十三日第八次刑事庭會議
    決議第三點第二項參照）。而九十五年七月一日修正施行前
    刑法第四十一條第一項前段之易科罰金折算標準，依修正刪
    除前之罰金罰鍰提高標準條例第二條規定，應就其原定數額
    提高為一百倍折算一日，並依現行法規所定貨幣單位折算新
    臺幣條例第二條規定，以新臺幣元之三倍折算之，亦即，九
    十五年七月一日修正施行前刑法第四十一條第一項前段之易
    科罰金折算標準，應以銀元三百元即新臺幣九百元折算為一
    日，經比較新、舊法結果，以行為後中間時法即九十年一月
    十日修正公布後、九十五年七月一日修正施行前刑法第四十
    一條第一項前段之規定較有利於被告，依刑法第二條第一項
    但書規定，自應適用該中間時法即九十五年七月一日修正施
    行前刑法第四十一條第一項前段、修正前罰金罰鍰提高標準
    條例第二條、現行法規所定貨幣單位折算新臺幣條例第二條
    之規定，諭知以銀元三百元即新臺幣九百元折算一日為易科
    罰金之折算標準。
(四)又被告行為後，刑法第三十三條第五款亦於九十四年二月二
    日修正公布，並自九十五年七月一日起施行；修正後刑法第
    三十三條第五款規定「罰金：新臺幣一千元以上，以百元計
    算之」，與修正前刑法第三十三條第五款規定「罰金：一元
    以上」不同。比較新舊法結果，以舊法較有利於被告，故依
    刑法第二條第一項前段規定，本案關於刑法第三百三十九條
    第一項之法定刑罰金部分，自應適用行為時之法律即修正前
    刑法第三十三條第五款規定決定其罰金部分之法定刑。
(五)至關於刑法第三百三十九條第一項法定刑為罰金之「提高標
    準」之新舊法適用問題，因被告行為後，刑法施行法第一條
    之一於九十五年六月十四日修正公布增訂。修正增訂之刑法
    施行法第一條之一規定：「中華民國九十四年一月七日刑法
    修正施行後（按指九十五年七月一日），刑法分則編所定罰
    金之貨幣單位為新臺幣。九十四年一月七日刑法修正時，刑
    法分則編未修正之條文定有罰金者，自九十四年一月七日刑
    法修正施行後，就其所定數額提高為三十倍。但七十二年六
    月二十六日到九十四年一月七日新增或修正之條文，就其所
    定數額提高為三倍」。且刑法施行法第一條之一之立法理由
    謂「刑法二十四年施行後，為解決國民所得經濟水準已大幅
    提昇問題，有關罰金罰鍰倍數之調整及銀元與新臺幣之折算
    標準，訂有罰金罰鍰提高標準條例及現行法規所定貨幣單位
    折算新臺幣條例，除罰金以一銀元折算三元新臺幣外，並將
    七十二年六月二十六日以前修正之刑法部分條文罰金數額提
    高為十倍，其後修正者則不再提高倍數，亦即刑法分則各罪
    罰金數額視為前開情形分別提高三十倍或三倍，考量新修正
    刑法施行後，不再適用現行法規所定貨幣單位折算新臺幣條
    例，為使罰金數額趨於一致，避免衍生新舊法比較適用問題
    ，以緩和實務適用法律之衝擊，爰於不變動罰金數額之前提
    下，規定第二項如上」。查，本件被告所犯刑法第三百三十
    九條第一項罪之法定刑有罰金刑，且為刑法分則編未修正之
    條文而定有罰金刑者；於刑法施行法第一條之一修正增訂前
    ，其貨幣單位為銀元，罰金刑之提高標準應適用罰金罰鍰提
    高標準條例第一條之規定「依法律應處罰金、罰鍰者，就其
    原定數額得提高為二倍至十倍。」而再依現行法規所定貨幣
    單位折算新臺幣條例第二條規定「現行法規所定金額之貨幣
    單位為圓、銀元或元者，以新臺幣元之三倍折算之。」如換
    算為新臺幣，則刑法第三百三十九條第一項，經比較新舊法
    適用之結果，其關於法定刑為罰金部分之提高標準，新舊法
    均無不利之情形，是其關於法定刑為罰金部分之提高標準，
    「新舊法均無不利之情形」，依照前揭說明，本案關於刑法
    第三百三十九條第一項之法定刑罰金提高標準部分，自應適
    用裁判時之法律即刑法施行法第一條之一（最高法院九十六
    年度臺上字第八二七號、一一三六號判決意旨參照）。
四、按銀行為便利存款人取款而印好任人索取填寫之取款憑條，
    非可流通市面得以自由轉讓，係屬私文書之一種。又盜用印
    章與盜用印文為不同之犯罪態樣，盜取他人之印章持以蓋用
    ，當然產生該印章之印文，祇成立盜用印章罪，不應再論以
    盜用印文罪。是核被告所為，係犯刑法第二百十六條、第二
    百十條之行使偽造私文書罪及刑法第三百三十九條第一項之
    詐欺取財罪。被告與與翁淑惠間就上開犯行具有犯意聯絡與
    行為分擔，均為共同正犯。被告盜用「甲○○」印章及偽造
    「甲○○」署名之行為，均為偽造私文書之部分行為，而偽
    造私文書之低度行為，復為行使之高度行為所吸收，均不另
    論罪。被告行使偽造之私文書而詐領款項，係基於單一冒領
    存款之決意，為達成該犯行所為之各個舉動，應屬法律概念
    之一行為，其以一行為觸犯上開二罪名，為想像競合犯，應
    依修正後刑法第五十五條規定，從一重之行使偽造私文書罪
    處斷(最高法院九十九年度臺上字第七五號、九十八年度臺
    上字第七六二０號判決意旨參照)。爰審酌被告犯罪之動機
    、目的、手段尚屬平和、所詐領款項金額為二萬五千元，尚
    非至鉅，及被告犯罪後坦承犯行之態度等一切情狀，量處如
    主文所示之刑，並依九十五年七月一日修正施行前刑法第四
    十一條第一項前段、修正前罰金罰鍰提高標準條例第二條、
    現行法規所定貨幣單位折算新臺幣條例第二條之規定，諭知
    易科罰金之折算標準。又被告在附件所示取款憑條原留印鑑
    欄內偽造之「甲○○」署名一枚，應依刑法第二百十九條規
    定宣告沒收。至上開「甲○○」印文，係屬盜用印章所產生
    之印文，並非偽造之印文，爰不為沒收之諭知。
五、查，被告係於中華民國九十六年罪犯減刑條例施行前即九十
    六年七月十六日前之九十二年九月十六日經本院發布通緝，
    嗣於九十八年十二月二十二日始為警緝獲(非自動歸案)，依
    中華民國九十六年罪犯減刑條例第五條規定，自不得依該條
    例減刑，附此指明。
據上論斷，應依刑事訴訟法第二百七十三條之一第一項、第二百
九十九條第一項前段，刑法第二條第一項、修正前刑法第二十八
條、刑法第二百十六條、第二百十條、第三百三十九條第一項、
第五十五條、修正前刑法第四十一條第一項前段、刑法第二百十
九條，修正前罰金罰鍰提高標準條例第二條，現行法規所定貨幣
單位折算新臺幣條例第二條，刑法施行法第一條之一第一項、第
二項前段，判決如主文。
中    華    民    國    99    年    2     月    11    日
                  刑事第十五庭  法  官  江奇峰
以上正本證明與原本無異。
如不服本判決應於收受判決後10日內向本院提出上訴書狀，並應
敘述具體理由；其未敘述上訴理由者，應於上訴期間屆滿後20日
內向本院補提理由書（均須按他造當事人之人數附繕本）「切勿
逕送上級法院」。
                                書記官  江慧貞
中    華    民    國    99    年    2     月    11    日
附錄論罪科刑法條：
刑法第二百十條：
偽造、變造私文書，足以生損害於公眾或他人者，處五年以下有
期徒刑。
刑法第二百十六條：
行使第二百十條至第二百十五條之文書者，依偽造、變造文書或
登載不實事項或使登載不實事項之規定處斷。
刑法第三百三十九條第一項：
意圖為自己或第三人不法之所有，以詐術使人將本人或第三人之
物交付者，處五年以下有期徒刑、拘役或科或併科一千元以下罰
金。

司法院資訊處製作；財團法人民間司法改革基金會備份。
